ACORDAO-COMPLETO-2343346

ACÓRDÃO 1318/2019 ATA 5/2019 - SEGUNDA CÂMARA

VISTOS, relatados e discutidos estes autos de representação, com pedido de cautelar suspensiva, formulada pela Jr Filho Construtora Eireli – EPP em face de possíveis irregularidades na Tomada de Preços 1/2018 promovida pelo Conselho Regional de Engenharia e Agronomia – CREA-PE com vistas à contratação de empresa de engenharia para a construção do prédio da inspetoria do CREA em Araripina – PE sob o valor estimado de R$ 961.405,70;
ACORDAM os Ministros do Tribunal de Contas da União, reunidos em Sessão da 2ª Câmara, ante as razões expostas pelo Relator, em: 
9.1. conhecer da presente representação, por atender aos requisitos de admissibilidade previstos nos arts. 235 e 237, VII, do Regimento Interno do TCU (RITCU) e no art. 113, § 1º, da Lei nº 8.666, de 1993, para, no mérito, considerá-la prejudicada, por ausência de objeto, diante dos elementos de convicção até aqui obtidos nos autos, já que o TCU não deve atuar como mera instância recursal administrativa;
9.2. considerar prejudicado, por perda de objeto, o pedido de cautelar suspensiva formulado pela ora representante;
9.3. determinar que a unidade técnica adote as seguintes medidas:
9.3.1. envie a cópia do presente Acórdão à representante e ao Instituto Brasileiro de Museus, para ciência, informando que a presente deliberação, acompanhada do Relatório e do Voto que a fundamenta, está disponível para a consulta no endereço www.tcu.gov.br/acordaos, além de esclarecer que, caso requerido, o TCU poderá fornecer as correspondentes cópias, em mídia impressa, aos interessados e aos responsáveis arrolados nestes autos; e
9.3.2. arquive os presentes autos.

Representação, com pedido de cautelar, formulada pela Jr Filho Construtora Eireli  EPP, diante de possíveis irregularidades em Tomada de Preços promovida pelo CREA/PE, com vistas à contratação de empresa de engenharia para a construção do prédio da inspetoria do CREA em Araripina (PE), sob o valor estimado de R$ 961.405,70.

Segunda Câmara

Conselho Regional de Engenharia e Agronomia do Estado de Pernambuco.

3. Representante: Jr Filho Construtora Eireli - EPP.

13.1. Ministros presentes: Ana Arraes (Presidente), Augusto Nardes e Raimundo Carreiro.
13.2. Ministro-Substituto convocado: Marcos Bemquerer Costa.
13.3. Ministro-Substituto presente: André Luís de Carvalho (Relator).

ANDRÉ DE CARVALHO

Trata-se de representação, com pedido de cautelar suspensiva, formulada pela Jr Filho Construtora Eireli – EPP em face de possíveis irregularidades na Tomada de Preços 1/2018 promovida pelo Conselho Regional de Engenharia e Agronomia – CREA-PE com vistas à contratação de empresa de engenharia para a construção do prédio da inspetoria do CREA em Araripina – PE sob o valor estimado de R$ 961.405,70.
2.	Após a análise do feito, o auditor federal da então Secex-PE lançou o seu parecer à Peça 10, com a anuência do dirigente da unidade técnica (Peça 11) , nos seguintes termos:
“ (...) 2. A sessão de abertura dos envelopes aconteceu em 1/10/2018 e quatro empresas compareceram ao certame, apresentando os seguintes valores de propostas:
		LICITANTE
	VALOR (R$) 

	1
	JR.FILHO CONSTRUTORA EIRELI
	817.689,47

	2
	WALTER LOPES ENGENHARIA LTDA
	817.713,16

	3
	NATAL ENGENHARIA LTDA
	869.657,16

	4
	PLÍNIO CAVALCANTI & CIA LTDA
	896.643,80

 3. Em síntese, a irresignação da empresa representante, que apresentou o menor preço, prende-se ao fato de não lhe ter sido oportunizada a correção de itens das propostas que não estavam de acordo com o edital, mas que, na sua ótica, seriam erros sanáveis, o que contrariaria Jurisprudência do TCU, a exemplo da ausência na proposta de previsão de quantitativos de mão de obra e da previsão de escoramento e de seus quantitativos, ausência da composição detalhada dos itens 6.19, 6.20, 7.10, 8.1, 8.6, 8.8, 8.9, 9.2, 9.3, 17.1, 17.2, 17.3., 19.6, 19.7, 19.8, 20.5 ao 20.9, 20.13, 20.14, 21.1 ao 21.4, 21.6 ao 21.9. 21.13, 21.15 ao 21.17, 21.20, 22.1 ao 22.4. 
4. Haveria, ainda, outras falhas que levaram à comissão julgar pela desclassificação, como: apresentação do objeto diverso ao licitado no projeto básico (item 11.6 da planilha) , divergência em relação aos objetos solicitados nos itens 12.4 e 14.3 e composição do BDI em percentual superior ao suposto limite máximo permitido. 
5. Cumpre pontuar que a análise do recurso da empresa no âmbito da licitação consta dos autos (peça 6) e dela se depreende que os erros constatados não se aparentavam meramente formais, pois exigiriam retificação de mais de 50 itens da planilha, valores correspondentes a cerca de 30% do orçamento. 
6. Faz-se mister registrar que as manifestações da Comissão de Licitação encontram- se suportadas por uma lógica jurídica pautada pelo princípio vinculação ao edital, mas não se atendo, como se poderia supor, ao mero formalismo. Em cognição sumária, percebe-se que a proposta vencedora precisaria de ajustes substanciais para sua adequação, o que afasta considerar qualquer discricionariedade, desvio ético ou abuso de poder na conduta da comissão ao desclassificá-la. 
7. Desnecessário, no entanto, descer ao mérito das alegações trazidas pela representante, considerando que a demanda não está revestida de uma condição necessária para o seu conhecimento no âmbito da processualística do TCU que é caracterização do interesse público. 
8. A uma, pelo fato de ter havido um desconto de quase 15% da proposta vencedora em relação ao orçamento previsto pelo CREA, o que deriva da competitividade observada. A duas, por que a diferença entre o preço da segunda colocada em relação à proposta da representante desclassificada é de apenas R$ 23,69 (vinte e três reais e sessenta e nove centavos) . 
9. Importante consignar que não cabe ao TCU arbitrar toda e qualquer divergência interpretativa da lei entre o particular e a administração pública. A sua atuação deve estar adstrita à existência de um potencial dano ao interesse público, cabendo ponderar o custo benefício dessa intervenção. 
10. A propósito, dessa questão cumpre resgatar trecho do voto da Exma. Ministra Ana Arraes no TC-Processo 035.900/2016-4, onde mesmo tendo-se constatado indícios de irregularidades na desclassificação de licitante pela Universidade Federal de Goiás, afastou-se o ferimento ao interesse público nos seguintes termos: 
A instrução transcrita no relatório precedente não dimensionou a eventual lesão aos cofres públicos na hipótese de este Tribunal se quedar inerte. (potencial prejuízo de R$980,00) . 
Veja-se que a preservação do interesse público exige a análise ampla dos atos de gestão e suas consequências, e não somente a mera constatação da desclassificação indevida de propostas. 
Portanto, mesmo sem a avaliação objetiva das consequências da eventual determinação para reversão dos atos praticados no caso em exame, é certo que essa medida feriria, no mínimo, o princípio da eficiência. 
EXAME DE ADMISSIBILIDADE 
11. A Portaria Segecex 12/2016, que orienta os procedimentos de autuação, instrução e exame de denúncias e representações no âmbito do TCU, prevê quanto ao exame de admissibilidade que sejam verificados cumulativamente os seguintes requisitos para o processamento dessas demandas no Tribunal: 
I - Legitimidade e qualificação do autor; 
II - Matéria de competência do Tribunal; 
III - Existência de interesse público no trato da suposta irregularidade ou ilegalidade; 
IV - Suficiência de indícios concernentes à alegada irregularidade ou ilegalidade; e 
V - Redação em linguagem clara e objetiva. 
12. A representação não preenche os requisitos de admissibilidade, haja vista não possuir predominância do interesse público no questionamento trazido pela licitante inconformada. 
13. A aludida matéria não se enquadra na competência do TCU, cabendo, pois, o não conhecimento da representação, nos termos do art. 237, parágrafo único, c/c o art. 235 do Regimento Interno do TCU e no art. 103, §1º, da Resolução – TCU 259/2014. 
14. Oportuno consignar que o Tribunal não visa à tutela de interesse puramente privado, cabendo ao poder judiciário a solução desse tipo de demanda.
15. O objeto de atuação da Corte de Contas sempre está a exigir que, em alguma medida, se configure ameaça aos bens públicos e/ou aos princípios que regem a administração pública. 
16. Nesse ponto, oportuno recorrer ao que discorreu o eminente ministro Benjamin Zymler em deliberação deste Tribunal, Acórdão 2426/2015-TCU-Plenário: 
As representações formuladas com base no art. 113, §1º, da Lei 8.666/93 não se prestam à defesa de interesses meramente particulares junto à Administração Pública, devendo sua procedência ser fundada no resguardo do interesse público. Não é da competência do TCU a defesa de interesses privados perante o Poder Público. 
17. Imperioso observar, ainda, que são numerosas as deliberações do TCU no sentido do não-conhecimento de matérias como a presente, ante a falta de competência do Tribunal para apreciar pleitos que, embora envolvendo suposta impropriedade na aplicação de lei por órgão da Administração Pública Federal, destinam-se, em última análise, a tutelar interesses de particulares. 
18. Nesse sentido são os Acórdão 1621/2011-TCU-Primeira Câmara (Relator: Ministro Valmir Campelo) , 2.471/2011-TCU-2ª Câmara (Relator: Ministro Substituto André de Carvalho) , 111/2010- TCU-Plenário (Relator: Ministro Aroldo Cedraz) , 1.462/2010-TCU-Plenário (Relator: Ministro Substituto Marcos Bemquerer) , 1.631/2010-TCU-Plenário (Relator: Ministro Benjamin Zymler) , entre outros. 
19. Oportuno pontuar, por último, que, em cognição sumária - é dizer, sem adentrar o mérito - não se aventam na conduta da comissão de licitação do CREA-PE quaisquer desvios éticos, sendo as decisões pautadas em lógica jurídica consentânea com a situação questionada, estando devidamente fundamentadas, o que descaracteriza a discricionariedade e o abuso de poder. 
20. Ante o exposto na parte introdutória desta análise, não se demonstra a existência de interesse público que justifique a atuação do TCU, pelo que se opina pelo não conhecimento da representação. 
CONCLUSÃO 
21. As supostas irregularidades trazidas pelo representante não podem ser conhecidas pelo TCU, considerando que não está caracterizado o interesse público, requisito necessário para o processamento da representação, como disciplina a Portaria Segecex 12/2016. 
PROPOSTA DE ENCAMINHAMENTO 
22. Ante o exposto, submetem-se os autos à consideração superior, propondo-se: 
a) não conhecer a presente documentação como representação por não atender os requisitos de admissibilidade previstos no art. 235 c/c art. 237, parágrafo único do Regimento Interno e no art. 103, § 1º, da Resolução – TCU 259/2014; 
b) determinar liminarmente o arquivamento deste processo, com fundamento no parágrafo único do art. 237, c/c o parágrafo único do art. 235, do Regimento Interno do TCU, e no art. 105 da Resolução – TCU 259/2014; e 
c) encaminhar cópia do acórdão que vier a ser proferido ao representante e ao CREA-PE, informando-os que seu conteúdo pode ser consultado no endereço www.tcu.gov.br/acordaos e que o inteiro teor dos acórdãos, incluindo os relatórios e os votos, pode ser obtido no dia seguinte ao de sua oficialização”.
	É o Relatório.

Marino Sergio Oliveira de Abreu (OAB-PE 35.401), entre outros, representando a Jr Filho Construtora Eireli - EPP.

Não atuou.

REPRESENTAÇÃO COM PEDIDO DE CAUTELAR SUSPENSIVA. POSSÍVEIS IRREGULARIDADES EM TOMADA DE PREÇOS PARA A CONTRATAÇÃO DE EMPRESA DE ENGENHARIA. ESCLARECIMENTOS PRESTADOS PELA COMISSÃO DE LICITAÇÃO. CONHECIMENTO. PREJUÍZO DE MÉRITO DO FEITO, POR AUSÊNCIA DE OBJETO. PREJUÍZO AO PEDIDO DE CAUTELAR SUSPENSIVA, POR PERDA DE OBJETO. COMUNICAÇÃO. ARQUIVAMENTO.

REPRESENTAÇÃO (REPR)

Secretaria do TCU no Estado de Pernambuco (Sec-PE).

Trata-se de representação, com pedido de cautelar suspensiva, formulada pela Jr Filho Construtora Eireli – EPP em face de possíveis irregularidades na Tomada de Preços 1/2018 promovida pelo Conselho Regional de Engenharia e Agronomia – CREA-PE com vistas à contratação de empresa de engenharia para a construção do prédio da inspetoria do CREA em Araripina – PE sob o valor estimado de R$ 961.405,70.
Entendo, preliminarmente, que a presente representação deve ser conhecida pelo TCU, já que preenchidos os requisitos de admissibilidade previstos no art. 237, VII, do RITCU, no art. 113, § 1º, da Lei nº 8.666, de 1993, no art. 235 do RITCU e no art. 103, § 1º, da Resolução TCU nº  259, de 2014.
Em linhas gerais, na sua peça inicial, a ora representante alegou que não lhe teria sido oportunizada a correção de itens das propostas em desacordo com o edital, a despeito da subsistência de erros sanáveis, e, por essa linha, requereu a antecipação dos efeitos da tutela no sentido de anular o indevido ato de desclassificação no certame e, subsidiariamente, a suspensão do processo licitatório até a definitiva do TCU sobre a nulidade, ou não, do referido ato.
A comissão de licitação teria promovido a aludida desclassificação da ora representante, contudo, em face das seguintes falhas:
	(i)	não apresentação de composição detalhada dos subitens fixados pelo item 2.0 do edital (Administração de obras – Serviços técnicos) ;
	(ii) ausência de previsão dos quantitativos para mão de obra e para escoramento (itens 6.19, 6.20, 7.10, 8.1, 8.6, 8.7, 8.8, 8.9, 9.2, 9.3, 17.1, 17.2, 17.3, 19.6, 19.7, 19.8, 20.5 ao 20.9, 20.13, 20.14, 21.1 ao 21.4, 21.6 ao 21.9, 21.13, 21.15 ao 21.17, 21.20, 22.1 ao 22.4 do edital) ;
	(iii) apresentação de objeto diverso ao licitado no projeto básico, com os seus anexos, além do valor inexequível proposto em relação ao item 11.6 do edital;
	(iv) divergência em relação aos objetos solicitados pelos itens 12.4 e 14.3 do edital; e
	(v)	 composição de BDI em percentual superior ao suposto limite máximo permitido.
Após a análise do feito, a unidade técnica pugnou, todavia, pelo não conhecimento da presente representação, com o seu consequente arquivamento, por considerar que ela serviria à mera proteção de interesses puramente privados da ora representante, não subsistindo, então, a competência do TCU sobre o presente feito.
Peço licença para discordar da unidade técnica e, assim, pugnar pelo conhecimento do presente feito, com o subsequente arquivamento do processo, por prejuízo à apreciação do mérito, diante das razões a seguir expostas.
A irresignação da Jr Filho Construtora Eireli – EPP, por meio do referido recurso administrativo e, ainda, da presente representação, foi pautada exatamente pela mesma linha, buscando indevidamente transformar o TCU em instância meramente recursal para a anterior decisão da competente autoridade administrativa.
Ocorre que as irresignações apresentadas pela ora representante já teriam sido exaustivamente enfrentadas pela comissão de licitação, no âmbito do suscitado recurso administrativo (Peça 6) , não tendo sido constatada ali a subsistência de falhas puramente formais, já que a suposta necessidade de realização de diligência exigiria a retificação de uns 50 itens da planilha, com valores correspondentes a aproximadamente 30% do orçamento previsto, não podendo a referida comissão de licitação, contudo, admitir a modificação material das correspondentes propostas técnico-comerciais.
Bem se vê, então, que não teria ocorrido o suposto formalismo exagerado, já que as falhas na então proposta da ora representante demandariam a inadequada realização de substanciais ajustes, com eventual ofensa até mesmo ao princípio da vinculação ao instrumento convocatório.
A despeito, pois, de poder se valer do art. 113, § 1º, da Lei nº 8.666, de 1993, para a eventual arguição de irregularidade no processo licitatório, a ora representante não deve tentar transformar o TCU em mera instância recursal administrativa, salientando, nesse ponto, que o empreendimento contaria com o orçamento previsto em R$ 961.405,70 e a vencedora do certame teria ofertado, ao final, o valor de R$ 817.713,16, a despeito de a ora representante ter anteriormente ofertado o valor de R$ 817.689,47.
Por tudo isso, entendo que o TCU deve conhecer da presente representação para, no mérito, considerá-la prejudicada por ausência de objeto, sem prejuízo de considerar prejudicado o aludido pedido de cautelar suspensiva, por perda de objeto.
	Ante o exposto, pugno pela prolação do Acórdão ora submetido a este Colegiado.
TCU, Sala das Sessões Ministro Luciano Brandão Alves de Souza, em 26 de fevereiro de 2019.
Ministro-Substituto ANDRÉ LUÍS DE CARVALHO
Relator